【裁判字號】    95,上,450
【裁判日期】    950802
【裁判案由】    塗銷抵押權登記
【裁判全文】
臺灣高等法院民事判決                   95年度上字第450號
上  訴  人  乙○○
被  上訴人  甲○○
訴訟代理人  姚昭秀律師
上列當事人間請求請求塗銷抵押權登記事件，上訴人對於中華民
國95年4月6日臺灣臺北地方法院94年度訴字第3644號第一審判決
提起上訴，本院於95年7 月19日言詞辯論終結，判決如下：
    主      文
原判決廢棄。
確認被上訴人就如附表所載之抵押債權不存在。
被上訴人應將如附表所載之抵押權登記塗銷。
第一、二審訴訟費用由被上訴人負擔。
    事      實
甲、上訴人方面：
一、聲明：
  (一)原判決廢棄。
  (二)確認被上訴人就坐落臺北市○○區○○段2小段420、420-1
    地號及其上3928建號等3筆不動產如附表一之抵押債權不存
    在。被上訴人應將上開抵押權設定登記辦理塗銷。
  (三)訴訟費用由被上訴人負擔。
二、陳述：除與原判決記載相同者外，補稱：
  (一)被上訴人稱兩造間有多筆債務存在，未能提出有債務存在之
    證據。
  (二)上訴人與胞弟賴銘泉於86年3 月間將所有彰化縣北斗鎮○○
    段1019地號等12筆建地賣予林玉柱，以價款作為抵償債務用
    ，土地於86年3月7日已過戶予林玉柱，上訴人並未收到土地
    買賣款項。總計還款遠超過借款2,000,000元。
三、證據：援用原審提出者為證。
乙、被上訴人方面：
一、聲明：
  (一)上訴駁回。
  (二)第一、二審訴訟費用由上訴人負擔。
二、陳述：除與原判決記載相同者外，補稱：
  (一)被上訴人否認上訴人已清償系爭抵押債權。上訴人於94年9
    月至10月間至被上訴人經營之永春花苑，提出資料表示尚欠
    被上訴人300,000 元，證人陳建銘亦於原審證明前開事實。
  (二)就上訴人所呈匯款單據所示，僅能證明上訴人已清償林玉柱
    系爭抵押債權計1,340,000 元，縱認上訴人於原審所呈編號
    2 至12及13得認為上訴人清償債權之證明，則上訴人所清償
    系爭抵押債權之總額亦僅為1,826,000元 ，系爭抵押債權尚
    未清償。
三、證據：援用原審提出者為證。
    理      由
一、上訴人起訴主張：上訴人與訴外人陳漢平於民國（下同）83
    年間，向被上訴人之父親林玉柱借貸新臺幣（下同）
    2,000,000元（下稱系爭抵押債權） ，為擔保該債權，雙方
    合意以上訴人所有坐落於臺北市○○區○○段2小段420地號
    、面積139 平方公尺、權利範圍萬分之635；420-1地號土地
    、面積294平方公尺、權利範圍萬分之635之土地及其上3928
    建號、門牌號碼：臺北市○○路278巷2 號之2六樓、面積
    62.4平方公尺、所有權全部之建物（下稱系爭房地），為最
    高限額2,400,000元之抵押權設定，權利存續期間自83年1月
    26日至93年1月25日止（收件日期83年1月27日、收件文號：
    信義字第020260號，下稱系爭抵押權登記），抵押債權人則
    以被上訴人名義登記。上訴人自84年1 月27日陸續攤還借款
    ，至89年2月1日終告清償，所還款項總計達3,326,000 元。
    上開最高限額抵押權之存續期間已於93年1 月25日屆至，且
    抵押債權業已清償而告消滅，自此而後已告確定不再發生任
    何抵押債權關係，是依抵押權之從屬性，應許抵押債務人請
    求塗銷抵押權設定登記。又系爭抵押債權債務關係存在於上
    訴人與林玉柱之間，但上訴人與林玉柱合意以與系爭抵押債
    權不相干之被上訴人登記為抵押債權人，實有違民法第757
    條之強制規定而無效。依據民法第767 條及抵押權之法律關
    係，求為判決：(1)確認被上訴人就坐落於臺北市○○區○○
    段2小段420、420-1地號土地及其上3928建號建物等3筆不動
    產如附表之抵押債權不存在。(2)被上訴人應將上開抵押權登
    記辦理塗銷。
二、被上訴人則以：上訴人所提出之還款紀錄表及相關單據係其
    自行製作，作為清償債之依據已有疑義，尤其還款紀錄表編
    號15之1,500,000 元部分，上訴人稱其將坐落彰化縣北斗鎮
    之土地移轉予被上訴人之父親林玉柱抵償1,500,000 元債務
    ，僅提出彰化縣稅捐稽徵處北斗分處函文及若干土地增值稅
    繳費放據，顯與本件抵押債權無關。被上訴人父親林玉柱已
    於92年間逝世，上訴人與被上訴人父親林玉柱間之約定及債
    務清償情形非被上訴人所瞭解，上訴人聲稱其已清償全部債
    務，自應負舉證責任等語，資為抗辯。
三、上訴人與訴外人陳漢平於83年間向被上訴人之父親林玉柱借
    貸2,000,000 元，以上訴人所有之系爭房地設定最高限額
    2,400,000 元抵押權擔保前開債權，權利人則登記為被上訴
    人，有系爭房地之土地及建物登記謄本附卷可稽（原審卷第
    5 至10頁），可認是實。林玉柱於92年間死亡，為兩造不爭
    執之事實，依據民法第1147條「繼承，因被繼承人死亡而開
    始」及第1148條「繼承人自繼承開始，除本法另有規定外，
    承受被繼承人財產上之一切權利、義務。但權利、義務專屬
    於被繼承人本身者，不在此限。」繼承之法則，林玉柱對上
    訴人所有之抵押債權，非專屬被繼承人本身，則於林玉柱死
    亡時，其繼承人即被上訴人概括繼承林玉柱一切權利義務，
    即包含系爭抵押債權。上訴人雖指抵押債權係存在伊與林玉
    柱之間，與被上訴人登記為抵押權利人有相異之處，但被上
    訴人既已繼承林玉柱對上訴人之抵押債權，與其登記為抵押
    權利人之名義相符。
四、按物權，除本法或其他法律有規定外，不得創設。民法第75
    7條定有明文。又民法第757條規定：物權，除本法或其他法
    律有規定外，不得創設。此所謂法律，按之採用物權限定主
    義之本旨，係指成文法而言（最高法院30年上字第2040號判
    例要旨參照）。上訴人向林玉柱借款，以其所有不動產設定
    最高限額抵押權擔保之，其所設定之抵押權為民法所規定之
    物權之一，並無創設法律以外之物權。上訴人主張系爭抵押
    權登記違反民法第757 條，系爭抵押債權不存在等語，為不
    可採。
五、按不動產物權，依法律行為行為而取得、設定、喪失及變更
    者，非經登記，不生效力。民法第758條定有明文。利息、
    遲延利息雖為抵押債權所擔保之範圍，但仍應就利息、遲延
    利息之約定加以登記後，始為抵押權擔保效力所及。蓋利息
    必須為當事人有約定後，方會發生，並非因原本債權之存在
    而當然存在，故有利息之約定，必須加以公示，始不致對第
    三人造成不測之損害。在抵押權，公示之道無他，惟登記而
    已，此與原本債權必須經登記後，方能生抵押權擔保之效力
    ，實為相同之道理。至民法第861 條，係於當事人設定抵押
    權時，未表明抵押權所擔保之範圍下所作之補充規定，要非
    謂利息可無須登記，即為抵押權擔保效力所及。查系爭房地
    最高限額抵押權之設定內容，關於利息、遲延利息之約定為
    「無」，有系爭房地之登記謄本附卷可稽（原審卷第5 至10
    頁）。縱上訴人提出「86.5.20 結算餘額」計算表中記載利
    息每月15,000元（原審卷第82頁）之資料為實，惟利息約定
    既未登記，揆諸首揭說明，該利息不在抵押權擔保之範圍內
    。證人陳建銘之證述及上訴人提出於89年9 月19日與林玉柱
    間之電話內容（原審卷第71至72頁、第64頁），縱然上訴人
    與林玉柱間就系爭抵押債權有約定利息及遲延利息，但既未
    登記，即不在抵押權擔保之範圍內。
六、按最高限額抵押契約定有存續期間者，其期間雖未屆滿，然
    若其擔保之債權所由生之契約已合法終止或因其他事由而消
    滅，且無既存之債權，而將來亦確定不再發生債權，其原擔
    保之存續期間內所可發生之債權，已確定不存在，依抵押權
    之從屬性，應許抵押人請求抵押權人塗銷抵押權設定登記（
    最高法院83年台上字第1055號判例要旨參照）。又當事人主
    張有利於己之事實者，就其事實有舉證之責任。但法律別有
    規定，或依其情形顯失公平者，不在此限。民事訴訟法第27
    7 條定有明文。上訴人主張其已清償系爭抵押債權，應予塗
    銷系爭抵押權之登記，應由上訴人就已經清償系爭抵押債權
    之事實負舉證責任。經查：
  (一)上訴人提出發票日85年6月30日 ，面額250,000元之支票1紙
    ，票面記載「茲收到現金新台幣參萬元正，支票新台幣貳拾
    伍萬元正」，係用於清償上訴人對林玉柱之債務，由被上訴
    人簽收，為被上訴人所不爭執（本院卷第45頁背面）。可認
    前開款項係清償系爭抵押債權。
  (二)上訴人於86年6月20日、同年9月2 日、同年10月20日、88年
    12月3 日、89年2 月1 日分別匯款30,000、8,000、7,000、
    15,000、1,000,000 元予林玉柱，有該支票及各匯款單據在
    卷可憑（原審卷第34頁、第51至53頁），被上訴人亦承認收
    受前開款項（本院卷第46頁）。可認定前開款項係清償系爭
    抵押債權。
  (三)上訴人提出發票日85年9月6日，面額90,000元之支票1紙（
    原審卷第35頁）主張清償系爭抵押債權，為被上訴人所否認
    ，上訴人未提出其他證據證明已兌付該票據所載款項予林玉
    柱，不能認上訴人已清償前開款項。
  (四)上訴人提出到期日自84年2 月28日至同年12月28日，面額均
    為36,000元之本票11紙（原審卷第29至33頁）主張由訴外人
    陳漢平按月用現金贖回本票，未據其立證證明，不能認定上
    訴人已清償前開款項。
  (五)上訴人及訴外人賴銘泉將渠等原所有彰化縣北斗鎮○○段
    1052地號等12筆土地持分移轉予林玉柱，為兩造所不爭執（
    本院卷第46頁）。證人張國重證稱其經手前開土地過戶、繳
    稅事宜，土地移轉原因為買賣，買方為林玉柱，賣方為上訴
    人等語（原審卷第66至67頁）。又依據土地增值稅繳款書所
    載土地移轉現值總額總計為1,639,780 元（原審卷第37至49
    頁），而上訴人於83年間向林玉柱借款2,000,000元 ，其與
    林玉柱間僅有系爭抵押債權債務關係存在，上訴人於85年12
    月31日將當時移轉現值為1,639,780 元之土地持分賣予林玉
    柱，嗣後陸續於86年6月20日、同年9月2日 、同年10月20日
    、88年12月3日、89年2月1日共還款1,060,000元予林玉柱，
    為被上訴人所不爭執，且證人張國重證稱買賣土地之土地增
    值稅及相關稅款係由上訴人所繳納（原審卷第66頁反面），
    與社會一般買賣土地之交易習慣由稅賦負擔有別，衡與債務
    人將所有之物作價抵債之常情相符。上訴人主張以前開土地
    作價1,500,000元賣予林玉柱償還債務，尚可採信。
  (六)綜上，上訴人主張於86年6 月20日、同年9月2日、同年10月
    20日、88年12月3日、89年2月1日分別清償30,000元、8,000
    元、7,000元、15,000元、1,000,000元，及於85年12月31日
    以彰化縣北斗鎮○○段1052地號等12筆土地持分作價
    1,500,000 元賣予林玉柱還款，可以採信。揆諸首揭說明，
    上訴人之抵押債務已清償，系爭抵押權因此消滅。上訴人訴
    請塗銷抵押權，於法有據，應予准許。
七、綜上所述，上訴人主張系爭抵押債權因清償消滅，為可採。
    從而，上訴人主張本於抵押權之法律關係，請求確認系爭抵
    押債權不存在，及塗銷系爭抵押權登記為有理由，應予准許
    。原審為上訴人敗訴之判決，尚有未洽。上訴意旨指摘原判
    決不當，求予廢棄改判，為有理由。爰由本院予以廢棄改判
    ，如主文第二、三項所示。
八、本件事證已臻明確，兩造其餘攻擊防禦方法及未經援用之舉
    證，經審酌核與本件判決結果不生影響，不再一一論述，附
    此敘明。
九、據上論結，本件上訴為有理由，依民事訴訟法第450條、第
    78條，判決如主文。
中    華    民    國    95    年    8     月    2     日
                  民事第二庭  審判長法  官  吳謙仁
                                    法  官  蘇瑞華
                                    法  官  李瓊蔭
正本係照原本作成。
如不服本判決，應於收受送達後20日內向本院提出上訴書狀，其
未表明上訴理由者，應於提出上訴後20日內向本院補提理由書狀
（均須按他造當事人之人數附繕本）上訴時應提出委任律師或具
有律師資格之人之委任狀；委任有律師資格者，另應附具律師資
格證書及釋明委任人與受任人有民事訴訟法第466條之1第1項但
書或第2項（詳附註）所定關係之釋明文書影本。
中    華    民    國    95    年    8     月    4     日
                                    書記官  王才生
附註：
民事訴訟法第466條之1（第1項、第2項）：
對於第二審判決上訴，上訴人應委任律師為訴訟代理人。但上訴
人或其他法定代理人具有律師資格者，不在此限。
上訴人之配偶、三親等內之血親、二親等內之姻親，或上訴人為
法人、中央或地方機關時，其所屬專任人員具有律師資格並經法
院認為適當者，亦得為第三審訴訟代理人。


司法院資訊處製作；財團法人民間司法改革基金會備份。
